【裁判字號】    97,消債更,1209
【裁判日期】    980107
【裁判案由】    更生事件
【裁判全文】
臺灣臺南地方法院民事裁定          97年度消債更字第1209號
聲  請  人  乙○○
即  債務人
上列當事人因消費者債務清理事件聲請更生，本院裁定如下：
    主    文
聲請駁回。聲請程序費用新臺幣壹仟元由聲請人負擔。
    理    由
一、按債務人不能清償債務或有不能清償之虞者，得依本條例所
    定更生或清算程序，清理其債務，消費者債務清理條例第 3
    條定有明文。又聲請更生或清算不合程式或不備其他要件者
    ，法院應以裁定駁回之，但其情形可以補正者，法院應定期
    間先命補正，復為同條例第 8條所明定。衡諸債之關係，係
    以當事人間之信賴關係為基礎，為社會經濟組織之重要支柱
    ，故當事人於以法律行為追求自己之利益之際，亦應顧及對
    方之利益，並考量債權債務在社會上之作用，本於誠實及信
    用之原則，行使債權及履行債務。是對於已陷入經濟上困境
    之消費者，若任其於惡性循環之債務窘境中生存，將衍生嚴
    重之社會問題，難以維持安定之社會經濟秩序，故為兼顧債
    權人、債務人雙方之利益，對陷於經濟上困境之消費者，乃
    允其於消費者債務清理條例施行後，得選擇以重建型之更生
    程序或清算型之清算程序清理其債務，藉以妥適調整債務人
    與債權人及其他利害關係人間之權利義務關係，保障債權人
    獲得公平受償，並謀求消費者經濟生活之重建復甦機會。惟
    若債務人履行債務並無困難，僅係為圖謀減免債務，而不為
    債務之履行，自有違債權契約為誠信契約之本旨。
二、本件聲請意旨略以：聲請人即債務人乙○○現任職於吉輝工
    業股份有限公司，每月薪資收入約新臺幣（下同）36,524元
    ，除此薪資收入外，並無其他財產，然累積債務總金額已達
    1,325,479 元，而債務人有不能清償債務之情事，前已提出
    債權人清冊，以書面向最大債權金融機構美商花旗銀行股份
    有限公司（下稱美商花旗銀行）請求共同協商債務清償方案
    ，惟債務人每月薪資收入扣除生活必要費用及扶養費後，已
    無法負擔美商花旗銀行所提出之還款方案，協商因而不成立
    ，又其無擔保或無優先權之債務總額未逾1,200 萬元，復未
    經法院裁定開始清算程序或宣告破產，為此，依消費者債務
    清理條例提出本件更生之聲請等語。
三、經查，本件債務人前於消費者債務清理條例施行後，曾以書
    面向最大債權金融機構美商花旗銀行請求共同協商，於前置
    協商程序中，債權人美商花旗銀行原所提出之還款方案為「
    月付金18,911元」，然債務人無法負擔，美商花旗銀行遂考
    量債務人所提供之平均月收入約37,000元，尚須扣除生活所
    需及扶養子女之費用，因此再次提出之還款方案為「分78期
    償還，利率3%，月付金18,472元」，然債務人仍認無法負擔
    ，美商花旗銀行再考量各項條件後，復再次提出之還款方案
    為「分91期償還，利率3%，月付金16,083元」，然債務人依
    然不願接受，因此美商花旗銀行以「未能接受顯足以負擔之
    還款方案」為由，於97年6 月27日出具前置協商不成立通知
    書與債務人，有債務人所提供之前置協商不成立通知書、債
    權人美商花旗銀行97年10月28日民事陳報狀在卷可稽。
四、債務人雖主張其任職於吉輝工業股份有限公司，每月薪資收
    入約36,524元，每月必要支出包括房租5,000元、伙食費4,0
    50元、甲○○教育費3,674元、子女租屋費3,286元、勞健保
    費1,798元、水電費844元、第四台500元、通訊費226元、瓦
    斯汽油費2,012元、日常用品費3,455元、扶養甲○○費用4,
    050 元，合計共28,895元，另債務人須償還房屋遭拍賣後不
    足欠款部分每月3,000 元，債務人無法負擔美商花旗銀行所
    提出之還款方案，協商因而不成立等語，惟查：
（一）依行政院內政部所公告97年度臺灣省低收入戶最低生活費
      用每人每月為9,829 元，該生活費標準係按照政府最近一
      年平均每人消費支出（包括食品費、衣著鞋襪費、房租水
      電費、家居管理費、醫療保健費、交通通訊費、娛樂教育
      費及雜項支出）百分之六十訂定，有行政院內政部歷年最
      低生活費一覽表1份在卷可稽，是應認以此9,829元為聲請
      人每月之生活費用，債務人主張超越此範圍部分顯不足採
      信，況且，債務人在履行債務期間，須經歷經濟困苦之過
      程，其生活開銷理當予以節制，除應積極開源，努力勤奮
      工作以增加收入償還債務外，其生活更須儉樸，且適當控
      制其生活費用支出，以達成勉力履行債務，以符合公平正
      義及誠信原則，是認債務人每月必要生活費用（包含食、
      衣、住、行、強制性保險等）依上開標準以每月9,829 元
      計算，始屬合理。
（二）債務人雖主張每月須支出甲○○教育費3,674 元、租屋費
      3,286元及扶養費4,050元云云，惟按政府為幫助家庭經濟
      存有困難之學子得以順利完成學業，提供低利助學貸款，
      可貸款之項目包含學費、雜費、書籍費、宿舍費等，並於
      畢業一年後始開始計息還款，而債務人自身既有債務待履
      行，即應選擇貸款方式以助子女甲○○完成學業，以免增
      加自身之負擔，債務人既得選擇辦理助學貸款，即不得歸
      咎僅其須負擔子女教育費、租屋費致無法清償債務，是債
      務人主張每月支出甲○○教育費、租屋費之部分，應予扣
      除。次按，甲○○為已滿21歲之成年人，應具有相當之謀
      生能力，其可藉由課後打工以維持生活，故甲○○依法不
      受債務人扶養，然本院審酌生活之物價指數、消費狀況及
      甲○○究為學子，仍在求學階段等情，依職權認定債務人
      主張每月支出甲○○之扶養費4,050 元，尚屬合理，應予
      酌給。
（三）基上所陳，債務人每月支出應為16,879元（計算式：債務
      人個人生活費9,829元＋甲○○扶養費4,050元＋房屋遭拍
      賣後不足欠款部分每月償還3,000元＝16,879元）。
五、綜上所述，債務人每月收入約36,524元，扣除其每月須支出
    16,879元後，尚餘19,645元。綜觀債務人之財產、收入資料
    、必要生活支出，債務人應有能力償還其與債權人原協商通
    過之還款方案「分91期償還，利率3%，月付金16,083元」，
    以與各債權人達成分期償還之協議，債務人捨此不為，債務
    ，卻提出「月付10,000元」之還款方案，並於債權銀行拒絕
    其還款方案後，主張其不能清償債務云云，自不足採。
六、末按現代社會經濟之本質係以貨幣為媒介的「信用經濟」型
    態，藉由信用制度的運行和擴展，交易者透過債權債務的建
    立來實現商品交換或金融交易，使市場經濟活絡並不斷拓展
    其深度和廣度。故而欲評估債務人是否符合「不能清償債務
    」之要件，應斟酌債務人之債務總額、債務人之年齡、工作
    能力，並衡諸債務人未來可正常獲得之勞務報酬、財產等綜
    合加以考量，亦即須加計債務人之未來償債能力，以評估債
    務人就其所積欠之總債務是否根本已清償不能或有不能清償
    之虞。本件如以前述最大債權人金融機構美商花旗銀行於前
    置協商程序中所提供之清償方案，依債務人目前任職於吉輝
    工業股份有限公司、服務年資14年、有穩定之工作、月薪約
    3 萬餘萬元、未來償債能力佳等情觀之，債務人並非不能清
    償債務。
七、綜上所述，債務人既非不能清償債務或有不能清償之虞，其
    更生之聲請即不符消費者債務清理條例第3 條所定要件，且
    上開欠缺又屬無從補正，依上開說明，自應駁回其清算之聲
    請，爰裁定如主文。
中    華    民    國    98    年    1     月    7     日
                  民事第二庭    法  官    張麗娟
以上正本係照原本作成。如不服本裁定，應於裁定送達後10日內
，以書狀向本院提出抗告，並繳納抗告費新臺幣1千元。
中    華    民    國    98    年    1     月    7     日
                                書記官    楊宗倫


司法院資訊處製作；財團法人民間司法改革基金會備份。
